最高法院民事判決　　　　　　　　　　　　　　　　八十八年度台上字第三五八號
　　　上　訴　人　保證責任台中市第九信用合作社
　　　法定代理人　賴誠吉
　　　訴訟代理人　王正喜律師
　　　被 上訴 人　台灣土地銀行
　　　法定代理人　林彭郎
　　　訴訟代理人　張繼準律師
右當事人間請求履行契約事件，上訴人對於中華民國八十七年三月三十日台灣高等法
院台中分院第二審判決（八十六年度上字第七三○號），提起上訴，本院判決如左：
    主  文
上訴駁回。
第三審訴訟費用由上訴人負擔。
    理  由
本件被上訴人主張：訴外人台灣省菸酒公賣局（下稱公賣局）與伊訂有委託駐收貨款
及容器押金存儲合約，伊再就公賣局台中分局復興路、中區、北區（包括洋菸酒門市
部）配銷處與上訴人訂立委託駐收貨款及容器押金存儲合約。依約上訴人應指派專人
駐在配銷處，由各零售商憑配銷處開立之配銷通知單向駐收人員繳款，駐收人員則逐
戶點收貨款及容器押金，並於通知單加蓋收款人員印章及收款日期戳記以為憑證，貨
款及押金經駐收人員點收蓋章後，如因上訴人之駐收人員違約或失職，致伊受有損害
時，上訴人應負賠償責任。乃訴外人即零售商林松榮於民國八十三年二月十四日上午
九時五十八分向公賣局台中分局北區配銷處購買菸酒價款計新臺幣（下同）一百二十
五萬一千二百元，經開立Ａ一二－一號菸酒配銷三聯單，林松榮以四張支票繳付貨款
後，於當日上午十時五分（原判決誤為五十分）退銷其中九十二萬元之菸類，經開立
Ａ一三－一號負數配銷三聯單，林松榮憑此抵購Ｂ一八－一號、Ａ一七－一號、Ａ二
四－一號參張配銷三聯單，計九十萬零五百六十四元，上訴人之駐收人員疏未注意林
松榮係以支票繳交貨款，竟退找其差額現金一萬九千四百三十六元，且未依約於菸酒
配銷提貨單第二、三聯加蓋「本日交換票，第三天提貨」之章戳，致公賣局倉管人員
依正常作業程序，將其視為係以現金繳付貨款出倉發貨。同日下午一時二十九分，林
松榮再購買Ａ三六－一號、Ａ三六－二號兩張配銷單共計五十四萬三千三百五十二元
之菸酒，以二張支票繳付，而於同日下午三時十九分，將Ａ三六－一號退銷，經開立
價款三十四萬零一百七十二元之Ｂ六二－一號負數配銷單，駐收人員不察該筆退銷之
貨品原係以支票購買，竟疏漏稽核逕以現金購貨處理，而退還前述現款，顯有疏失而
違契約。嗣林松榮用以繳交貨款之支票不獲兌現，公賣局訴請伊賠償損害，經三審判
決伊應賠償公賣局一百二十六萬零一百六十八元本息確定，伊業於八十六年四月二十
四日賠償該局一百四十二萬三千六百六十三元等情。依契約關係，求為命上訴人如數
給付並加計法定遲延利息之判決。
上訴人則以：兩造契約就退銷抵購行為並未作何約定，伊僅負責按公賣局之指示為收
取或退給零售商現金而已，至被上訴人與公賣局間約定之購貨程序，兩造契約並未列
入，非伊所能置喙。被上訴人僅指示伊在菸酒配銷通知單第二、三聯加蓋「俟支票交
換通過後發貨」字樣，而未約定伊應在第一聯加蓋該戳記，伊自不負實質之審查責任
，伊職員收取支票退給現金無失職可言等語，資為抗辯。
原審審理結果以：被上訴人主張兩造間訂有委託駐收公賣局台中分局復興路、中區、
北區（包括洋菸酒門市部）配銷處貨款及容器押金存儲合約，上訴人派駐人員未注意
林榮松係以支票購貨，當日退銷及抵購，而以現金購貨處理，公賣局因而受有損失，
被上訴人已於八十六年四月二十四日依法院確定判決賠償公賣局一百四十二萬三千六
百六十三元各情，業據提出該合約書、公賣局及上訴人函件，並歷審民事判決為證，
且為上訴人所不爭，堪信為真實。查公賣局菸酒配銷提貨單第一聯通知單係交與購貨
之菸酒商，用資核對其購買之菸酒有無錯誤，第二聯則由出納結帳後送帳務部門退還
業務部保管，第三聯始交由倉庫存查，並憑以發貨。上訴人自七十九年一月一日起受
被上訴人委任後，其駐收人員均依「台灣土地銀行受託代收菸酒零售商使用支票購買
實施要點」第五條規定，將菸酒配銷通知單第一聯交零售商收執，其餘第二、三聯加
蓋「俟支票交換通過後發貨」戮記暫予收存保管，俟支票交換通過後再加蓋駐收人員
印章交配銷處憑以發貨，同時將貨款計列當天入帳之程序辦理。且不論菸酒商是以支
票購買菸酒所開立之菸酒處配銷三聯單，或購買後又退貨，另開立之負數配銷三聯單
，或另外抵購菸酒再開立之配銷三聯單，上訴人駐收人員均須於第二、三聯蓋上「本
日交換票第三天提貨」之印戳，俟支票交換通過後再加蓋駐收人員印章交配銷處憑以
發貨。配銷處倉庫人員發貨係憑第三聯非憑購貨人所持之第一聯，故第一聯有無加蓋
戳記，尚與本件事故之發生無關。被上訴人所提上訴人駐收人員許慧雯於八十三年一
月十八日上午八時十九分辦理林松榮以支票購買菸酒共七十七萬零九百六十元，其第
二、三聯均蓋有「本日交換票第三天提貨」之印戳，同日上午林松榮退銷硬盒長壽菸
二十八萬七千五百元時，許慧雯亦蓋有該戳記，並俟支票交換通過後再加蓋其印章，
交配銷處憑以發貨或另外退款。又林松榮於同年二月八日亦有改購情形，上訴人之駐
收人員仍一如往昔在配銷提貨單上加蓋戳記。可知上訴人駐收人員平常確實依上開程
序作業，乃八十三年二月十四日上午九時五十八分林松榮以支票購貨，由上訴人駐收
人員許慧雯辦理，經於開立之Ａ一二－一號菸酒配銷三聯單第二、三聯蓋上「本日交
換票第三天提貨」之印戳後，詎相隔七分鐘即同日上午十時五分，林松榮退銷其中九
十二萬元之菸類，開立Ａ一三－一號負數配銷三聯單，林松榮憑此扺購Ｂ一八－一號
、Ａ一七－一號、Ａ二四－一號等三張配銷單之菸酒，計九十萬零五百六十四元，仍
由許慧雯辦理，其明知林松榮係以支票購貨，竟未在負數配銷三聯單及扺購配銷單第
二、三聯加蓋「本日交換票第三天提貨」之戳記，而將之交與北區配銷處倉庫，憑以
發貨，許慧雯縱無故意，亦有重大過失。又同日下午一時二十九分林松榮再以二張支
票配購菸酒，許慧雯經辦之Ａ三六－一號、Ａ三六－二號兩張配銷單，共計五十四萬
三千三百五十二元，其第二、三聯均蓋有「本日交換票第三天提貨」之戳記，同日下
午三時十九分，林松榮將其中Ａ三六－一號辦理退銷，經開立價款三十四萬零一百七
十元之Ｂ六二－一號負數配銷單，許慧雯竟不察該筆退銷貨品原係以支票購買，疏漏
稽核，而如數退還現款，顯有疏失，依民法第二百二十四條規定，上訴人應與自己之
過失負同一之責任。按受任人處理委任事務，受有報酬者，應以善良管理人之注意為
之，民法第五百三十五條定有明文。兩造訂立之合約，係屬委任契約，依約上訴人每
個月受有十二萬元之報酬，自應負善良管理人之注意義務。查上訴人為金融單位，自
七十九年一月一日起，為被上訴人處理台灣省菸酒公賣局台中分局北區配銷處之貨款
暨容器押金業務，已四年有餘，對於客戶以支票繳納貨款，須經票據交換所交換至第
三日始知是否兌現，當甚熟稔，於客戶有退銷或扺購其他貨品之情形，應在負數配銷
三聯單及抵購配銷三聯單之第二、三聯加蓋「本日交換票，第三天提貨」之戮記，以
防止支票屆時未兌現，客戶先行提貨或領取退款，竟疏未注意，致公賣局受有損失，
被上訴人按法院確定判決賠付後，依民法第五百四十四條規定，訴請上訴人賠償一百
四十二萬三千六百六十三元本息，自屬正當，為其心證之所由得；並說明上訴人所指
公賣局配銷處作業規則貳倉儲之二(三)櫃台作業之３，係就零售商繳回酒類容器之處理
所為規定，與本件林松榮所退銷，均為香菸者無關。及公賣局就本件事實另案對被上
訴人起訴，經台灣台中地方法院以八十三年度訴字第一九九六號損害賠償事件受理，
上訴人為輔助被上訴人於該事件參加訴訟，該損害賠償事件業經三審判決認定係因上
訴人受僱人之過失，致公賣局受有損害，上訴人之委託人即被上訴人應負損害賠償責
任確定，依民事訴訟法第六十三條前段規定，上訴人不得對被上訴人主張該事件之裁
判不當，上訴人謂其無過失，係公賣局之過失云云，要無可採，因而維持第一審所為
上訴人敗訴之判決，經核於法並無不合。上訴論旨，猶就原審取捨證據、認定事實之
職權行使，指摘原判決不當，求予廢棄，難謂有理由。
據上論結，本件上訴為無理由，依民事訴訟法第四百八十一條、第四百四十九條第一
項、第七十八條，判決如主文。
中      華      民      國    八十八    年      二      月    二十五    日
                              最高法院民事第六庭
                                  審判長法官  蕭  亨  國
                                        法官  吳  正  一
                                        法官  楊  隆  順
                                        法官  陳  淑  敏
                                        法官  黃  義  豐
      右正本證明與原本無異
                                              書  記  官
中      華      民      國    八十八    年      三      月     十六     日
